【裁判字號】    99,台上,1207
【裁判日期】    990701
【裁判案由】    請求損害賠償
【裁判全文】
最高法院民事判決            九十九年度台上字第一二○七號
上  訴  人  甲○○
法定代理人  酉○○
            申○○
訴訟代理人  黃淑真律師
被 上訴 人  乙○○
            丙○○
            丁○○
            戊○○
            卯○○
            午○○
上三人共同
訴訟代理人  許家瑜律師
被 上訴 人  己○○  住台灣省台中縣神岡鄉○○路117號
            未○○  住同上
            辰○○  住同上
            庚○○  住同上縣潭子鄉○○路151巷13號
            辛○○  住同上縣神岡鄉○○路800巷10號
                    現居台灣省高雄縣燕巢鄉正德新村6號
            子○○  住台灣省台中縣新社鄉○○路1-6號3樓之
                      1
                    現居同上縣神岡鄉○○路800巷10號
被 上訴 人  壬○○  住同上縣神岡鄉○○路614巷3號3樓
                    現居台灣省高雄縣燕巢鄉正德新村6號
            巳○○○○  住台灣省台中縣神岡鄉○○路614巷3
                          號3樓
            癸○○  住台灣省台中市北屯區○○○街213號2樓
                    （現於台灣台中監獄執行中）
            丑○○  住同上
            寅○○  住同上
上列當事人間請求損害賠償事件，上訴人對於中華民國九十八年
四月二十二日台灣高等法院台中分院第二審判決（九十七年度重
上字第一二一號），提起上訴，本院判決如下：
    主  文
原判決關於：(一)駁回上訴人對被上訴人壬○○、癸○○、丁○○
、己○○、庚○○、巳○○○○、丑○○、寅○○、未○○、辰
○○請求後開第二項看護費用之上訴及第一審就該部分之判決暨
各該訴訟費用部分，(二)駁回上訴人對壬○○、癸○○、丁○○、
己○○、庚○○、巳○○○○、丑○○、寅○○、未○○、辰○
○請求精神慰撫金新台幣七百萬元本息之上訴暨該訴訟費用部分
，(三)駁回上訴人對被上訴人乙○○、丙○○、戊○○、卯○○、
午○○、辛○○、子○○之上訴及擴張之訴暨該訴訟費用部分均
廢棄；其中(二)、(三)部分發回台灣高等法院台中分院。
上開廢棄(一)部分，被上訴人壬○○、癸○○、丁○○、己○○、
庚○○應再連帶給付上訴人新台幣四十四萬三千八百五十七元及
被上訴人壬○○自民國九十七年一月二日起、被上訴人癸○○自
民國九十七年一月一日起、被上訴人丁○○自民國九十七年一月
二日起、被上訴人己○○自民國九十六年十二月二十一日起、被
上訴人庚○○自民國九十六年十二月二十日起；被上訴人巳○○
○○應與被上訴人壬○○連帶給付上開金額及自民國九十七年一
月二日起；被上訴人丑○○、寅○○與被上訴人癸○○連帶給付
上開金額及自民國九十七年一月一日起；被上訴人未○○、辰○
○與被上訴人己○○連帶給付上開金額及自民國九十六年十二月
二十七日起，均至清償日止按年息百分之五計算之利息。
其他上訴駁回。
駁回其他上訴部分，第三審訴訟費用由上訴人負擔。改判部分各
審訴訟費用由被上訴人壬○○、癸○○、丁○○、己○○、庚○
○、巳○○○○、丑○○、寅○○、辰○○、未○○負擔。
    理  由
本件原審以：被上訴人乙○○因上訴人父酉○○無力清償債務，
因而命被上訴人丙○○對酉○○施加壓力，由丙○○唆使被上訴
人壬○○邀集人員持棍棒前往酉○○住處催討債務，並毀損酉○
○之物品，警告酉○○儘速還款。壬○○遂於民國九十五年十二
月六日晚上邀集被上訴人辛○○、癸○○、丁○○、戊○○、己
○○、庚○○及不詳姓名綽號「安迪」之男子，持球棒數支前往
酉○○在台中縣后里鄉○○路二三三巷二弄一號住處，由被上訴
人己○○動手打破酉○○住宅玻璃，酉○○及上訴人聞聲持棍棒
外出詢問何事，除未持球棒在機車旁等候之辛○○、戊○○二人
（下稱辛○○等二人）外，壬○○、癸○○、丁○○、己○○、
庚○○（下稱壬○○等五人）及「安迪」計六人仗勢其人多各持
球棒毆擊酉○○及上訴人之頭部及身體，致上訴人受有硬腦膜下
出血、頭部外傷併腦挫傷，認知功能受損及大小便失禁、語言溝
通障礙等重傷害（下稱系爭重傷害），因事出突然，壬○○等六
人毆打上訴人之時間前後不滿二十秒，辛○○等二人尚不及知發
生何事，未參與上開毆打行為時即已結束，壬○○等五人、「安
迪」及辛○○等二人即離開現場逃逸無蹤等事實，已據酉○○於
台灣台中地方法院刑事庭證述其遭七、八人毆打經過等情，亦經
該刑事庭勘驗監視器光碟顯示到場七人，四人戴安全帽，有六人
毆打被害人，一人先行離去情節，並製有勘驗筆錄可佐。被上訴
人丁○○於勘驗供述當日四人戴安全帽云云，被上訴人庚○○供
述伊係打最後一棒之人云云，互核相符。是本件共同毆打之被上
訴人係壬○○等五人，至於辛○○等二人則在旁看守機車，並未
動手，對於在短暫之二十秒時間內發生之前開毆打事件，難認有
共同侵權行為。而上訴人因前開毆打而受傷之情節，既屬突然偶
發事件，自難認當時未前往現場之被上訴人乙○○、丙○○二人
，就該部分有共同侵權行為。上訴人主張被上訴人乙○○、丙○
○及辛○○等二人暨其法定代理人子○○、卯○○、午○○應就
本件侵權行為負連帶賠償責任，自屬無據，不應准許。上訴人因
遭壬○○等五人毆打造成系爭重傷害，茲就上訴人請求其損害賠
償分論如次：醫療費用部分，兩造在第一審就醫療費用金額固協
議為十六萬二千零七元、四萬四千六百九十八元，惟依民事訴訟
法第二百七十條之一但書規定，因不可歸責於當事人之事由或依
其他情形協議顯失公平者，並不受拘束。兩造協議後實際上有新
增醫療費用而不許上訴人請求賠償，自有失公平。本件第一審判
決後上訴人再實際支出醫療費用二十七萬一千零四十八元（扣除
未支出之五百元），有醫療收據，應予准許。增加生活上需要部
分，雖經第一審協議紙尿褲、看護墊、抽痰管、紙尿片、氣切帶
、衛生紙等費用六萬六千四百十九元、二千九百八十元，然上訴
人主張第一審判決後迄至九十八年二月九日止支出購買紙尿褲、
看護墊、抽痰管、紙尿片、氣切帶、衛生紙等費用三萬二千三百
三十五元，應許上訴人請求賠償，否則有失公平。至於其他伙食
費一千三百三十元、清洗費七百元、健康食品費用三萬元、二萬
八千元，則不應准許；而看護費用部分，上訴人現仍殘留兩側肢
體乏力，認知功能受損，大小便機能障礙，失語症，平衡機能障
礙及日常生活機能受損等症狀，須專人看護，又署立豐原醫院函
及所附之資料足據。上訴人主張伊有終身僱請看護之必要云云，
應堪採信。除第一審准上訴人增加生活上需要費用六百三十五萬
七千七百三十六元（按：原判決誤繕為看護費用，此金額包括紙
尿褲、看護墊等器材費用六萬九千三百九十九元），應審究者，
上訴人主張應再給付之看護費差額一千三百四十一萬七千零七元
是否為有理由。查上訴人已有器性精神病，具攻擊性，有童綜合
醫院、青海醫院函在卷可式。足見上訴人之病情在兩造協議之後
已加重致必須特別看護之情形，原協議每月以基本工資一萬七千
二百八十元加上安定基金二千元之一般看護費用，已有不足，依
民法第一百九十三條規定意旨，自得請求逾兩造協議之看護費用
差額。除自九十七年一月三十一日至同年六月十日止由上訴人法
定代理人申○○照顧，依協議計算計十萬六千六百八十三元外，
實際僱請看護人員或支付看護機構之費用，自九十七年六月十一
日起至同年十月三十一日止計二十一萬一千元，自九十七年十一
月一日起至九十八年二月一日止計二十萬零二百元；自九十八年
二月一日起，上訴人尚有五二．五一年平均餘命，以特別看護費
每月六萬元計，一年七十二萬元，並按霍夫曼計算法扣除中間利
息，上訴人得一次請求一千八百三十八萬五千四百七十五元。則
上訴人共得請求看護費用一千八百八十九萬七千五百七十四元，
扣除第一審判命給付之六百二十八萬八千三百三十七元外，上訴
人請求看護費用差額一千二百六十萬九千二百三十七元，自屬有
據。則上訴人得請求壬○○等五人連帶給付之醫療、看護費用金
額為一千二百九十一萬二千六百二十元，壬○○、己○○、癸○
○於行為時為限制行為能力人，壬○○應與其法定代理人巳○○
○○，己○○應與其法定代理人未○○、辰○○，癸○○應與其
法定代理人丑○○、寅○○，負連帶賠償責任，除應負連帶責任
者，其他應負賠償責任者相互間僅屬不真正連帶，其一人已為給
付，其他人免其給付義務。又上訴人因壬○○等五人侵權行為所
受之上開傷害，已經診斷為器質性精神病，無回復希望，需專人
二十四小時看顧，其身心自受有極大之痛苦。因審酌上訴人及被
上訴人壬○○等五人、巳○○○○、未○○、辰○○、丑○○、
寅○○之身分地位、教育程度、經濟能力、加害人之加害情形、
被害人之受害程度及身心所受之痛苦等一切情狀，認精神慰撫金
以三百萬元為相當，超過部分則不應准許。又上訴人已經自被害
人補償審議委員會決定補償及領取一百零一萬零七百六十一元，
則上訴人得再請求賠償之之金額為一千一百九十萬一千八百五十
九元，並自訴狀繕本送達翌日起算之法定遲延利息。因而將第一
審所為上訴人敗訴之判決，一部廢棄，改判命被上訴人壬○○等
五人應再連帶給付上訴人一千一百九十萬一千八百五十九元及其
各自訴狀送達翌日起算之利息；並命被上訴人巳○○○○與被上
訴人葉正則連帶給付、被上訴人未○○、辰○○與被上訴人己○
○連帶給付、被上訴人丑○○、寅○○與被上訴人癸○○連帶給
付，及其各自訴狀送達翌日起算之遲延利息，並諭示所命之應給
付之被上訴人，其中一人已為給付者，其餘即免其給付；其餘上
訴部分維持第一審之判決，駁回上訴人對該部分之上訴；並駁回
上訴人其餘擴張之訴（按第一審、第二審判命被上訴人壬○○等
五人、巳○○○○、丑○○、寅○○、辰○○、未○○給付上訴
人醫藥費、增加生活費用、喪失勞動能力損失賠償、精神慰撫金
部分，均已告確定）。
廢棄改判部分：
查關於上訴人請求其自九十五年十二月三十日起至九十七年一月
三十日止之看護費用四十四萬三千八百五十七元，已經第一審判
命被上訴人壬○○等五人應連帶給付，並命被上訴人巳○○○○
與被上訴人壬○○連帶給付、被上訴人未○○、辰○○與被上訴
人己○○連帶給付、被上訴人丑○○、寅○○與被上訴人癸○○
連帶給付，及其各自訴狀送達翌日起算之遲延利息，均已確定。
乃原審計算九十七年一月三十一日起以後之看護費差額時，竟誤
扣除上開金額額數（包括在第一審命給付看護費用六百二十八萬
八千三百三十七元之內），於命壬○○等五人、巳○○○○、未
○○、辰○○、丑○○、寅○○給付之看護費差額少計列四十四
萬三千八百五十七元，顯有違誤。此部分事實既已明確，爰將原
判決關此駁回上訴人之上訴部分及第一審就該部分所為之判決廢
棄，改判如主文第二項所示。
廢棄發回部分：
按數人共同不法侵害他人之權利，應連帶負損害賠償責任；造意
人及幫助人視為共同行為人，民法第一百八十五條定有明文。此
所謂造意及幫助行為，乃教唆或幫助他人使遂行或易於遂行侵權
行為，其主觀上有故意或過失，客觀上對於其發生之結果有相當
因果關係，即須連帶負損害賠償責任。查本件事故之發生，乃肇
於被上訴人乙○○因上訴人之法定代理人酉○○無力清償債務，
而命被上訴人丙○○對酉○○施加壓力，由丙○○唆使被上訴人
壬○○邀集人員持棍棒前往酉○○住處催討債務，並毀損酉○○
之物品，警告儘速還款；被上訴人壬○○邀集被上訴人辛○○、
癸○○、丁○○、戊○○、己○○、庚○○及不詳姓名綽號「安
迪」之男子，持球棒數支前往酉○○住處打破玻璃，於酉○○及
上訴人聞聲持棍棒外出詢問何事，壬○○等五人及「安迪」即持
球棒毆擊酉○○及上訴人之頭部及身體，致上訴人受有系爭重傷
害，乃原審確定之事實。果爾，若此被上訴人乙○○、丙○○之
唆使而由被上訴人壬○○邀眾持棍棒對酉○○施壓催討債務時，
極可能發生鬥毆傷人，當為彼等所可預見，倘未為防免其傷人結
果之發生，甚或不違反其本意，而果真發生傷人之侵權行為結果
，可否以乙○○、丙○○二人並未前往現場為由，即謂非共同行
為人？不無疑義。其次，被上訴人辛○○等二人既受被上訴人壬
○○之邀，與壬○○等五人及綽號「安迪」者共同持球棒數支前
往討債施壓，雖彼等於事故發生時在一旁看守機車，並未動手毆
打，然其明知攜持球棒同往討債施壓，更預見其有傷人之可能，
而同往並看守機車，此行為不啻為接應，且屬分擔行為，由壬○
○等五人及綽號「安迪」者遂行暴力討債而發生持球棒打傷上訴
人之侵權行為，可否以辛○○等二人尚不及知發生何事，未參與
上開毆打行為時即已結束，即謂其無故意、過失且無因果關係？
尤非無研求之餘地。原審未予盡察，徒以上開理由即為不利於上
訴人之論斷，駁回上訴人對乙○○、丙○○、辛○○等二人及其
法定代理人子○○、卯○○、午○○之上訴及擴張之訴，於法自
有未合。又本件關於加害人既仍待澄清，則原審對上訴人請求被
上訴人壬○○等五人、巳○○○○、丑○○、寅○○、辰○○、
未○○再給付精神慰撫金七百萬元本息部分（第一審命被上訴人
壬○○等五人、巳○○○○、丑○○、寅○○、辰○○、未○○
給付三百萬元部分已告確定）所為敗訴之判決，即有未洽，惟就
上訴人請求精神慰撫金部分應斟酌之事項（關於全體加害人及其
法定代理人之身分、地位、經濟情況等等），尚待事實審法院查
明審認，應認有廢棄發回原因。上訴論旨，指摘原判決上開部分
為不當，聲明廢棄，為有理由。
上訴駁回部分：
上訴人對被上訴人壬○○等五人、巳○○○○、未○○、辰○○
、丑○○、寅○○上訴聲明就其敗訴中之八百五十一萬五千一百
四十八元本息廢棄，請求如數給付，除其中原審少計列之看護費
用四十四萬三千八百五十七元及遭駁回之精神慰撫金七百萬元已
說明如上外，其他上訴部分，原判決認事用法尚無不當，上訴人
空言指摘，聲明廢棄，為無理由。
據上論結，本件上訴一部為有理由、一部為無理由。依民事訴訟
法第四百七十七條第一項、第四百七十八條第一項第一款、第二
項、第四百八十一條、第四百四十九條第一項、第七十八條、第
八十七條第二項，判決如主文。
中    華    民    國  九十九  年    七    月    一    日
                      最高法院民事第七庭
                          審判長法官  劉  福  聲
                                法官  鄭  玉  山
                                法官  黃  義  豐
                                法官  劉  靜  嫻
                                法官  袁  靜  文
本件正本證明與原本無異
                                      書  記  官
中    華    民    國  九十九  年    七    月   十三   日
                                                      Q

司法院資訊處製作；財團法人民間司法改革基金會備份。
